臺灣高等法院民事判決　　　 　　　　　　　　　　 九十一年度上易字第一八一號
　 上　訴　人　 乙○○
　 訴訟代理人　 羅紀雄
　 被 上訴 人　 甲○○○
右列當事人間損害賠償事件，上訴人對於中華民國九十一年一月八日臺灣士林地方法
院第一審判決（九十年度訴字第五八０號），提起上訴，本院判決如左：
　　　　主　　文
原判決關於駁回上訴人後開第二項之訴部分及該部分假執行之聲請暨訴訟費用（除確
定部分外）之裁判均廢棄。
被上訴人應給付上訴人新台幣伍拾捌萬肆仟伍佰陸拾肆元及自民國九十一年二月二十
二日起至清償日止，按年息百分之五計算之利息。
其餘上訴駁回。
第一、二審訴訟費用由被上訴人負擔五分之四，餘由上訴人負擔。
　　　　事　　實
一、上訴人聲明求為判決：(一)、原判決廢棄。(二)、被上訴人應給付上訴人新台幣（下
　　同）六十三萬五千六百四十元及自起訴狀繕本送達之翌日起，至清償日止，按年
　　息百分之五計算之利息。(三)、第一、二審訴訟費用由被上訴人負擔。其事實上陳
　　述，除與原判決記載相同部分，予以引用外，並補稱略以：兩造就坐落於桃園縣
　　龜山鄉○○村○○街三十五號房屋後院空地四坪（下稱系爭土地）所訂立之契約
　　係買賣契約，而非租賃契約，雖買賣收據載有「賣給乙○○永久使用」字樣，係
　　表明買賣成立以後所發生之效果，強調買受人即上訴人於買得系爭土地後享有永
　　久使用收益之權，則被上訴人負有將系爭土地所有權移轉登記與上訴人之義務。
　　惟被上訴人竟一物兩賣，賣給訴外人何茂煙（指定登記名義人為湯何淑真），故
　　被上訴人移轉土地之義務，已陷於給付不能，係因可歸責於被上訴人之事由。上
　　訴人自得依民法第二百二十六條之規定請求損害賠償，並得依同法第二百五十六
　　條之規定，解除契約。所用之證據，除援用原審之立證方法外，並補提出：土地
　　登記謄本為證。
二、被上訴人聲明求為判決：(一)、上訴駁回。(二)、第二審訴訟費用由上訴人負擔。其
　　事實上陳述，除與原判決記載相同部分，予以引用外，並補稱略以：兩造所訂買
　　賣契約，係土地永久使用權，而非土地所有權，上訴人得對訴外人湯何淑貞主張
　　買賣不破租賃而不主張，為可歸責於自己之事由，自不得被上訴人向伊請求損害
　　賠償。所用之證據，援用原審之立證方法。
　　　　理　　由
一、本件上訴人主張：伊為興建房屋，與被上訴人於民國（下同）七十八年十二月十
　　五日簽訂買賣契約，約定由被上訴人將其所有系爭土地之永久使用權，以二十六
　　萬元出賣予伊，伊已依約給付全部價金，被上訴人雖已將系爭土地交付，供伊於
　　其上建屋使用，惟被上訴人於嗣後將系爭土地再度出賣與訴外人何茂煙，並依其
　　指示移轉登記與訴外人湯何淑真，訴外人湯何淑真乃於八十九年間，依民法第七
　　百六十七條規定，訴請伊拆屋還地，獲勝訴判決確定，致伊因此不能使用該土地
　　，因被上訴人嗣後給付不能，而有債務不履行之情事，伊已於九十年一月初，解
　　除兩造間買賣關係，自得依民法第一百七十九條、第二百二十六條及第二百二十
　　七條規定，請求被上訴人返還不當得利及賠償損害。伊於簽訂前開買賣契約後，
　　即在該地上建築房屋使用，共計支出建築費用四十一萬四千五百九十元，另訴外
　　人湯何淑真訴請拆屋還地，拆除費用七萬元，共計受有四十八萬四千五百九十元
　　之損害；又前開買賣契約既經解除，被上訴人自應返還買賣價金二十六萬元，因
　　伊已使用系爭土地數年，故以租賃建物使用期限五十年比例折計，僅請求返還部
　　分價金即二十萬一千九百三十三元等情，求為命被上訴人給付六十八萬六千八百
　　八十三元，並加計法定遲延利息之判決（按原審判決上訴人敗訴，上訴人僅就其
　　中六十三萬五千六百四十元本息部分聲明不服；其餘部分未據其聲明不服，已告
　　確定）。
　　被上訴人則以：兩造所訂立之契約係買賣契約，並非租賃契約，伊已依約將系爭
　　土地交付上訴人，由上訴人在其上建築房屋使用，即已依債之本旨提出給付，並
　　無給付不能、不完全給付之情事，上訴人解除租賃契約，顯無理由；又伊所受領
　　之買賣價金亦非無法律上之原因，上訴人請求被上訴人返還不當得利，亦無理由
　　。又伊於八十年六月十日將系爭四坪土地出賣予訴外人何茂煙時，已告知訴外人
　　何茂煙，訴外人何茂煙因此要求減少買賣價金由原為七百八十萬元減為五百七十
　　萬元。況上訴人於訴外人湯何淑真訴請其拆屋還地訴訟中，並未就此為答辯，顯
　　於防衛自己權益有所疏失，且上訴人向被上訴人購買系爭土地之初，係告知為作
　　倉庫用，而上訴人嗣後竟改作廚房使用，並於其上方搭建鴿舍，係屬違章建築，
　　依法應予拆除，上訴人據以請求被上訴人賠償其建屋及拆屋費用，顯無理由云云
　　，資為抗辯。
二、經查上訴人主張伊為興建房屋，與被上訴人於七十八年十二月十五日簽訂買賣契
　　約，約定由被上訴人將其所有系爭土地，以二十六萬元出賣予伊永久使用，伊已
　　依約給付全部價金，被上訴人雖已將系爭土地交付予伊建屋使用，惟被上訴人於
　　嗣後竟再將之出售與訴外人何茂煙，並依其指示移轉登記予訴外人湯何淑真，訴
　　外人湯何淑真乃於八十九年間，依民法第七百六十七條規定，訴請伊拆屋還地，
　　獲勝訴判決確定之事實，業據其提出系爭買賣契約書、及臺灣桃園地方法院桃園
　　簡易庭八十九年度桃簡字第七０五號民事判決為證（見原審卷第十至十二頁），
　　且為被上訴人所不爭執，自堪信為真實。
三、兩造間所訂立之系爭契約雖名為買賣，然兩造間既無移轉系爭四坪土地所有權之
　　意思，僅係約定由上訴人支付對價與被上訴人，而永久使用被上訴人所有系爭土
　　地，核與民法第四百二十一條第一項租賃之規定相符，是兩造所訂系爭契約之性
　　質應屬不定期租賃契約，非屬買賣契約（參照最高法院二十六年渝上字第三五０
　　號判例）。
四、按出租人應以合於所約定使用、收益之租賃物，交付承租人，並應於租賃關係存
　　續中保持其合於約定使用、收益之狀態，此觀民法第四百二十三條規定自明。被
　　上訴人雖已於七十八年十二月十五日將系爭土地交付予上訴人供作建屋之用，為
　　被上訴人所自認（見本院卷第二十五頁），並有現場照片足據（見原審卷第九十
　　一頁），惟被上訴人復於八十年六月十日將其所有坐落桃園縣龜山鄉○○段一七
　　六地號土地（含系爭四坪土地）全部出售予訴外人何茂煙，並依其指示移轉登記
　　予其女即訴外人湯何淑真，有土地登記謄本可考（見本院卷第十四頁），亦為被
　　上訴人所自認（見原審卷第八十七頁）。雖被上訴人抗辯伊有將系爭土地已同意
　　由上訴人永久使用之情形告知訴外人何茂煙云云，惟始終不能舉證以實其說，縱
　　如被上訴人所云買受人何茂煙有要求將買賣價金由原為七百八十萬元減為五百七
　　十萬元，惟其差價鉅達二百一十萬元，亦顯與上訴人因取得系爭土地永久使用權
　　所交付之二十六萬元無關，益見被上訴人所抗辯伊有告知其買受人何茂煙乙節，
　　殊無足取。況訴外人何茂煙於完成移轉登記予其女湯何淑真後，即由湯何淑真以
　　所有權人之地位，於八十九年間向台灣桃園地方法院起訴請求上訴人將系爭土地
　　上之建物拆除，並將系爭土地返還，雖上訴人於該訴訟中提出系爭買賣契約書為
　　証，以資抗辯，惟以未經辦妥移轉登記為由，仍受敗訴判決確定，亦有該院桃園
　　簡易庭八十九年度桃簡第七０五號民事判決可證（見原審卷第十一頁）。上訴人
　　依該判決，於九十年七月十三日將系爭土地上之建物拆除，並將系爭土地交還訴
　　外人湯何淑真，為被上訴人所自認（見本院卷第三十七頁、三十八頁），已足証
　　明上訴人自九十年七月十三日起即不能再繼續使用系爭土地，為因可歸責於被上
　　訴人之事由，致給付不能，上訴人據以解除本件租賃契約（見本院卷第二十五、
　　十一、十六頁），請求返還已付之租金並賠償因而所受之損害，自屬有據。
五、系爭地上之建物自九十年七月十三日拆除時起，始不能再繼續使用系爭土地。上
　　訴人既係以不定期租賃契約承租系爭土地供作建屋之用，依契約之目的，並探求
　　當事人之真意，其租賃期限應解為至房屋不堪使用時為止，即無民法第四百四十
　　九條第一項所定「逾二十年縮短為二十年」之適用（參照最高法院六十五年台上
　　字第二七二二號判例）。上訴人主張其於系爭土地上所建房屋之使用年限為五十
　　年，為被上訴人所不爭執（見原審卷第八十七頁、二十一頁），則本件租賃期限
　　應於一百二十八年十二月二十四日始屆滿，而上訴人自九十年七月十三日起，即
　　不能再繼續使用系爭土地，被上訴人自應返還向上訴人所預收之自九十年七月十
　　三日起至一百二十八年十二月二十四日止，共計三十八年五個月又十一日之租金
　　十九萬九千九百二十四元（其計算式為：〈26÷50×38〉＋〈26÷50÷12×5〉
　　＋〈26÷50÷365×11〉=199,924元，元以下四捨五入）；又上訴人在系爭土地
　　上建築房屋，所需支出建築費用三十萬五千六百四十元，嗣經拆除，所需拆除費
　　用十六萬九千六百五十元，業經原審囑託台灣省土木技師公會鑑定屬實，亦有該
　　會鑑定報告書可憑（見外放鑑定報告），則上訴人請求被上訴人賠償其因依確定
　　終局判決結果須拆除系爭土地上之房屋所生之損害即建築費用三十萬五千六百四
　　十元及拆除費用七萬九千元（見本院卷第四十二頁之收據），亦屬有據。
六、綜上所述，上訴人依民法第二百二十六條第一項、第二百五十六條、第二百六十
　　條之法則，請求被上訴人給付五十八萬四千五百六十四元（其計算式為：199,92
　　4元＋305,640元＋79,000元=584,564元）及自九十一年二月二十二日起（見本院
　　卷第二十五頁之準備程序筆錄、第十六頁之送達證書），至清償日止，按年息百
　　分之五計算之利息部分，自屬應予准許。至超過上開部分之請求（除確定部分外
　　），即屬不應准許。從而，原審就上開應予准許部分，所為上訴人敗訴之判決，
　　自有未洽，上訴論旨指摘原判決此部分不當，求予廢棄改判，為有理由；就上開
　　不應准許部分，所為上訴人敗訴之判決，所持理由雖與本院不同，但其結果並無
　　二致，仍應予維持，上訴論旨指摘原判決此部分不當，求予廢棄改判，應認為無
　　理由。
七、至兩造其餘之攻擊或防禦方法及未經援用之證據，經本院斟酌後，認為均不足以
　　影響本判決之結果，自無逐一詳予論駁之必要，併此敘明。
八、據上綸結，本件上訴為一部有理由，一部應認為無理由，依民事訴訟法第四百五
　　十條、第四百四十九條第二項、第七十九條但書，判決如主文。
中　　　華　　　民　　　國　　九十一　　年　　　五　　　月　　 十四　　 日
　　　　　　　　　　　　　　　　台灣高等法院民事第十三庭
　　　　　　　　　　　　　　　　　　　審判長 　 法　官　林　鄉　誠
                                                法　官  王　聖　惠
                                                法　官  劉　清　景
右正本係照原本作成。
不得上訴。
中　　　華　　　民　　　國　　九十一　　年　　　五　　　月　　 十七　　 日
　　　　　　　　　　　　　　　　　　　　　　　　書記官　高　澄　純
